---
editor: 
  markdown: 
    wrap: 72
fig-cap-location: bottom
execute:
  freeze: auto
  cache: true
---
# Bitácora 3


## Parte de planificación
### Análisis de modelación

La metodología de esta investigación se basa en el análisis descriptivo de la base de datos seleccionada mediante gráficas y tablas. En este caso, la base elegida trata de las características de un grupo de estudiantes europeos en función a si estos completaron su educación superior o no. Con esto en mente, se quiere definir los factores en el área social, familiar, académica y económica que lleva a la persona estudiante a decidir terminar de ser el caso con sus estudios de carrera. 
Primeramente, la base de datos es cargada y se inicia la limpieza de la misma. Las variables categóricas que ofrece la base fueron simplificadas a números, cada uno con su respectivo significado. Para el posterior análisis de estas variables, se decide cambiar cada uno de estos valores numéricos con su significado. Las variables a las que se les aplicó este cambio incluyen: el estado civil, el horario de clase, si tiene o no deuda, si tiene o no beca, si paga su matrícula a tiempo, si es un estudiante internacional, la nacionalidad, la carrera, la calificación educativa tanto del padre como el de la madre y el género.
Luego, se realizan los gráficos a analizar. La gráfica uno trata de comparar el nivel educativo de la madre y el padre con respecto a si su hija o hijo completó sus estudios o no. Esto con el fin de determinar si el nivel educativo de su entorno familiar tiene impacto en si la persona prioriza sus estudios o no. La segunda gráfica, muestra si tener alguna deuda con el centro educativo impacta la decisión de desertar, esto con respecto al factor económico. Asimismo, la gráfica tres, también del área económica y además del área social busca visualizar el impacto que tienen las becas con respecto al tipo de estudiante (graduado, desertor, matriculado). La gráfica cuatro, tiene como intención identificar si ser una persona internacional, y por lo tanto cambiar su entorno tanto familiar como social tiene una repercusión significativa en el estudiante. El gráfico cinco toma la nota de admisión y es comparada respectivamente  con el tipo de estudiante. Esto para contemplar el factor académico tal como lo quiere analizar la gráfica seis y siete. La gráfica compara el género y el tipo, mientras que la gráfica siete cuenta con las notas del primer año. Además, se contempló si el vivir en un lugar lejano aumentar o disminuir la cantidad de graduados para así posteriormente analizar los factores económicos, familiares y sociales que esto contempla. Las últimas dos gráficas se relacionan en contemplan la admisión al centro educativo, uno contempla la nota y la otra la edad para principalmente relacionar los factores sociales y académicos. 
Posteriormente, se recopiló la información en tablas. La tabla acerca del nivel de estudios del padre y de la madre ya que se tiende a indicar que un nivel educativo más alto implica un nivel socioeconómico más alto y por lo tanto ser parte esencial de los factores a contemplar en la decisión de continuar o no los estudios. Seguidamente se presenta la tabla de estudiante por nacionalidad y nota del primer semestre con la intención de evaluar si esta condición participa en un mejor o peor rendimiento académico y por ende una eventual educación terminada. La tercera tabla presentada considera el estado del estudiante y sus notas del primer y segundo semestre, para así determinar la trayectoria académica del estudiante. Para las dos últimas tablas, se consideró la gráfica seis y siete respectivamente y se añadieron mediaciones tales como la media, mediana, desviación estándar para cada una.   
A continuación, se presentan gráficas y tablas con su respectivo código. Considere que estas son continuación de aquellas en la bitácora número dos. 


```{r, echo = TRUE, message=FALSE, warning=FALSE}
library(tidyverse)
library(janitor)
library(dplyr)
library(ggplot2)
library(knitr)

df <- read_csv2("base_datos/universidades_europeas.csv")
df <- df %>% clean_names()
```


```{r, echo = TRUE, message=FALSE, warning=FALSE}
df <- df %>% 
  mutate(target = case_when(
    target == "Dropout" ~ "Desertor",
    target == "Enrolled" ~ "Matriculado",
    target == "Graduate" ~ "Graduado",
    TRUE ~ NA
  ))


df <- df %>% 
  mutate(mothers_qualification=case_when(
    mothers_qualification== 1 ~ "Educación Secundaria",
    mothers_qualification== 2 ~ "Licenciatura",
    mothers_qualification== 3 ~ "Grado",
    mothers_qualification== 4 ~ "Master",
    mothers_qualification== 5~ "Doctorado",
    mothers_qualification== 6 ~ "9 - 12mo Año de Escolaridad - No Completado",
    mothers_qualification== 9 ~ "12º Año de Escolaridad",
    mothers_qualification==10~ "11º Año de Escolaridad - No Completado",
    mothers_qualification==11~ "7º Año (Antiguo)",
    mothers_qualification==12~ "11º Año de Escolaridad",
    mothers_qualification==13~ "2º Año del curso complementario de secundaria",
    mothers_qualification==14~ "10º Año de Escolaridad",
    mothers_qualification==18 ~ "Curso de comercio general",
    mothers_qualification==19~ "Educación Básica 3º Ciclo (9º/10º/11º Año) 
    o Equiv.",
    mothers_qualification==20~ "Curso Complementario de Secundaria",
    mothers_qualification==22~ "Curso técnico-profesional",
    mothers_qualification==25~ "Curso Complementario de Secundaria - No 
    Concluido",
    mothers_qualification==27~ "7º Año de Escolaridad",
    mothers_qualification==29~ "9º Año de Escolaridad - No Completado",
    mothers_qualification==30~ "8º Año de Escolaridad",
    mothers_qualification==31~ "Curso General de Administración y Comercio",
    mothers_qualification==33~ "Contabilidad y Administración Suplementaria",
    mothers_qualification==34~ "Desconocido",
    mothers_qualification==35~ "No sabe leer ni escribir",
    mothers_qualification==36~ "Sabe leer sin tener el 4º Año de Escolaridad",
    mothers_qualification==37~ "Educación Básica 1º Ciclo (4º/5º Año) o Equiv.",
    mothers_qualification==38~ "Educación Básica 2º Ciclo (6º/7º/8º Año) o
    Equiv.",
    mothers_qualification==39~ "Curso de especialización tecnológica",
    mothers_qualification==40~ "Educación Superior - Grado (1º Ciclo)",
    mothers_qualification==41~ "Curso de estudios superiores especializados",
    mothers_qualification==42~ "Curso técnico superior profesional",
    mothers_qualification==43~ "Educación Superior - Máster (2º Ciclo)",
    mothers_qualification==44~ "Educación Superior - Doctorado (3º Ciclo)",
    TRUE ~ "Desconocido"
  ))

df <- df %>% 
  mutate(fathers_qualification=case_when(
    fathers_qualification == 1 ~ "Educación Secundaria",
    fathers_qualification  == 2 ~ "Licenciatura",
    fathers_qualification == 3 ~ "Grado",
    fathers_qualification == 4 ~ "Master",
    fathers_qualification == 5~"Doctorado",
    fathers_qualification == 6 ~ "9 - 12mo Año de Escolaridad - No Completado",
    fathers_qualification == 9 ~ "12º Año de Escolaridad",
    fathers_qualification==10~ "11º Año de Escolaridad - No Completado",
    fathers_qualification==11~ "7º Año (Antiguo)",
    fathers_qualification==12~ "11º Año de Escolaridad",
    fathers_qualification==13~ "2º Año del curso complementario de secundaria",
    fathers_qualification==14~ "10º Año de Escolaridad",
    fathers_qualification==18 ~ "Curso de comercio general",
    fathers_qualification==19~ "Educación Básica 3º Ciclo (9º/10º/11º Año) 
    o Equiv.",
    fathers_qualification==20~ "Curso Complementario de Secundaria",
    fathers_qualification==22~ "Curso técnico-profesional",
    fathers_qualification==25~ "Curso Complementario de Secundaria - No 
    Concluido",
    fathers_qualification==27~ "7º Año de Escolaridad",
    fathers_qualification==29~ "9º Año de Escolaridad - No Completado",
    fathers_qualification==30~ "8º Año de Escolaridad",
    fathers_qualification==31~ "Curso General de Administración y Comercio",
    fathers_qualification==33~ "Contabilidad y Administración Suplementaria",
    fathers_qualification==34~ "Desconocido",
    fathers_qualification==35~ "No sabe leer ni escribir",
    fathers_qualification==36~ "Sabe leer sin tener el 4º Año de Escolaridad",
    fathers_qualification==37~ "Educación Básica 1º Ciclo (4º/5º Año) o Equiv.",
    fathers_qualification==38~ "Educación Básica 2º Ciclo (6º/7º/8º Año) o 
    Equiv.",
    fathers_qualification==39~ "Curso de especialización tecnológica",
    fathers_qualification==40~ "Educación Superior - Grado (1º Ciclo)",
    fathers_qualification==41~ "Curso de estudios superiores especializados",
    fathers_qualification==42~ "Curso técnico superior profesional",
    fathers_qualification==43~ "Educación Superior - Máster (2º Ciclo)",
    fathers_qualification==44~ "Educación Superior - Doctorado (3º Ciclo)",
    TRUE ~ "Desconocido"
  ))


df$mothers_qualification<-as.factor(df$mothers_qualification)
df$fathers_qualification<-as.factor(df$fathers_qualification)

sum_mothers_qualification<-df %>% 
  mutate(mothers_qualification=fct_collapse(mothers_qualification, 
   "Primaria completada" = c("7º Año (Antiguo)","7º Año de Escolaridad", 
         "Educación Básica 2º Ciclo (6º/7º/8º Año) o Equiv."),
   "Primaria no completado"=c("Sabe leer sin tener el 4º Año de Escolaridad", 
           "Educación Básica 1º Ciclo (4º/5º Año) o Equiv."),
   "Secundaria completada" =c("Educación Secundaria", "12º Año de Escolaridad", 
           "Curso Complementario de Secundaria"),
   "Secundaria no completado"=c("9 - 12mo Año de Escolaridad - No Completado",
"11º Año de Escolaridad - No   Completado","11º Año de Escolaridad","2º Año del 
curso complementario de secundaria","Educación Básica 3º Ciclo (9º/10º/11º Año) 
o Equiv.", "Curso Complementario de Secundaria - No Concluido","9º Año de 
Escolaridad - No Completado","8º Año de Escolaridad","10º Año de Escolaridad"),
  "Universidad completada"= c("Licenciatura","Grado","Master","Doctorado",
"Educación Superior - Máster (2º Ciclo)","Educación Superior - Grado 
(1º Ciclo)","Educación Superior - Doctorado (3º Ciclo)" ),
  "Cursos complementarios"= c("Curso de comercio general", "Curso 
técnico-profesional", "Curso General de Administración y Comercio","Contabilidad
y Administración Suplementaria","Curso de especialización tecnológica","Curso 
de estudios superiores especializados", "Curso técnico superior profesional"),
    "No sabe leer ni escribir" = c("No sabe leer ni escribir")
  )) %>% 
  mutate(mothers_qualification=fct_lump(mothers_qualification, n=9)) %>% 
  count(mothers_qualification, sort=TRUE) %>% 
  rename(nivel_educativo_madre=n)

sum_fathers_qualification<-df %>% 
  mutate(fathers_qualification=fct_collapse(fathers_qualification, 
      "Primaria completada" = c("7º Año (Antiguo)","7º Año de Escolaridad", 
"Educación Básica 2º Ciclo (6º/7º/8º Año) o Equiv."),
      "Primaria no completado"= c("Sabe leer sin tener el 4º Año de Escolaridad",
"Educación Básica 1º Ciclo (4º/5º Año) o Equiv."),
      "Secundaria completada" =c("Educación Secundaria", "12º Año de Escolaridad",
"Curso Complementario de Secundaria"),
      "Secundaria no completado"=c("9 - 12mo Año de Escolaridad - No Completado", 
"11º Año de Escolaridad - No Completado","11º Año de Escolaridad",
"2º Año del curso complementario de secundaria",
"Educación Básica 3º Ciclo (9º/10º/11º Año) o Equiv.", "Curso Complementario de 
Secundaria - No Concluido","9º Año de Escolaridad - No Completado","8º
Año de Escolaridad","10º Año de Escolaridad"),
      "Universidad completada"=c("Licenciatura","Grado","Master","Doctorado",
"Educación Superior - Máster (2º Ciclo)","Educación Superior - Grado (1º Ciclo)",
"Educación Superior - Doctorado (3º Ciclo)" ),
      "Cursos complementarios"= c("Curso de comercio general", "Curso 
técnico-profesional", "Curso General de Administración y Comercio",
"Contabilidad y Administración Suplementaria","Curso de especialización 
tecnológica", "Curso de estudios superiores especializados", "Curso técnico 
superior profesional"),
      "No sabe leer ni escribir" = c("No sabe leer ni escribir")
  )) %>% 
  mutate(fathers_qualification=fct_lump(fathers_qualification, n=9)) %>% 
  count(fathers_qualification, sort = TRUE) %>% 
  rename(nivel_educativo_padre=n)
```

```{r, echo = TRUE, message=FALSE, warning=FALSE}

sum_fathers_qualification<-sum_fathers_qualification %>% 
  rename(nivel_de_estudios=fathers_qualification)

sum_mothers_qualification<-sum_mothers_qualification %>% 
  rename(nivel_de_estudios=mothers_qualification)

sum_qualification<-sum_mothers_qualification %>% 
  left_join(sum_fathers_qualification, by="nivel_de_estudios") 

target_parents_qualification<-df %>% 
  mutate(mothers_qualification=fct_collapse(mothers_qualification,
        "Primaria completada" = c("7º Año (Antiguo)","7º Año de Escolaridad", 
        "Educación Básica 2º Ciclo (6º/7º/8º Año) o Equiv."),
        "Primaria no completado"=c("Sabe leer sin tener el 4º Año de Escolaridad", "Educación Básica 1º Ciclo (4º/5º Año) o Equiv."),
        "Secundaria completada" =c("Educación Secundaria", "12º Año de Escolaridad", "Curso Complementario de Secundaria"),
       "Secundaria no completado"=c("9 - 12mo Año de Escolaridad - No Completado","11º Año de Escolaridad - No Completado","11º Año de Escolaridad","2º Año del curso complementario de secundaria","Educación Básica 3º Ciclo (9º/10º/11º Año) o Equiv.","Curso Complementario de Secundaria - No Concluido","9º Año de Escolaridad - No Completado", "8º Año de Escolaridad","10º Año de Escolaridad"),
      "Universidad completada"=c("Licenciatura","Grado","Master","Doctorado", "Educación Superior - Máster (2º Ciclo)","Educación Superior - Grado (1º Ciclo)","Educación Superior - Doctorado (3º Ciclo)" ),
      "Cursos complementarios"= c("Curso de comercio general", "Curso técnico-profesional", "Curso General de Administración y Comercio","Contabilidad y Administración Suplementaria","Curso de especialización tecnológica", "Curso de estudios superiores especializados", "Curso técnico superior profesional"),
       "No sabe leer ni escribir" = c("No sabe leer ni escribir")
  )) %>% 
  mutate(fathers_qualification=fct_collapse(fathers_qualification,
      "Primaria completada" = c("7º Año (Antiguo)","7º Año de Escolaridad", "Educación Básica 2º Ciclo (6º/7º/8º Año) o Equiv."),
      "Primaria no completado"=c("Sabe leer sin tener el 4º Año de Escolaridad","Educación Básica 1º Ciclo (4º/5º Año) o Equiv."),
       "Secundaria completada" =c("Educación Secundaria", "12º Año de Escolaridad","Curso Complementario de Secundaria"),
       "Secundaria no completado"=c("9 - 12mo Año de Escolaridad - No Completado","11º Año de Escolaridad - No Completado","11º Año de Escolaridad", "2º Año del curso complementario de secundaria", "Educación Básica 3º Ciclo (9º/10º/11º Año) o Equiv.", "Curso Complementario de Secundaria - No Concluido","9º Año de Escolaridad - No Completado", "8º Año de Escolaridad","10º Año de Escolaridad"),
       "Universidad completada"=c("Licenciatura","Grado","Master","Doctorado","Educación Superior - Máster (2º Ciclo)","Educación Superior - Grado (1º Ciclo)", "Educación Superior - Doctorado (3º Ciclo)"),
        "Cursos complementarios"= c("Curso de comercio general", "Curso técnico-profesional", "Curso General de Administración y Comercio","Contabilidad y Administración Suplementaria","Curso de especialización tecnológica", "Curso de estudios superiores especializados", "Curso técnico superior profesional"),
        "No sabe leer ni escribir" = c("No sabe leer ni escribir")
  )) %>% 
  group_by(target, mothers_qualification, fathers_qualification) %>% 
  summarise(count=n())



grafica_uno<-ggplot(target_parents_qualification, aes(x = mothers_qualification, y = fathers_qualification, fill = count)) + 
  geom_tile() + scale_fill_gradient(low="#AAE48D",
                                    high = "#2B7308",
                                    guide = "colorbar" )+
  facet_wrap(~ target) + labs(
    x = "Nivel educativo de la madre",
    y = "Nivel educativo del padre", 
    fill = "Frecuencia", title="Gráfica 1. Comparación del nivel 
    educativo de los padres y\n el estado de los estudiantes",
    caption = "Elaboración propia, Fuente: Realinho, et al (2022)")+theme_bw()+
  theme(plot.title = element_text(hjust = 0.5),
    axis.text.x = element_text(size=6,angle=90,hjust=1))
print(grafica_uno)

```


```{r, echo = TRUE, message=FALSE, warning=FALSE}

#GRAFICO GENDER-TARGET (BIT 3)
df<- df %>%  
  mutate (gender = case_when(
    gender == "0" ~ "Mujer", 
    gender == "1" ~ "Hombre",
    TRUE ~ NA
  ))
  
grafico_siete<-df %>% ggplot(aes(fill=gender, x = target))+geom_bar(stat="count")+
  theme_classic()+labs(
    x="Tipo de estudiante",
    y= "Cantidad de estudiantes",
    fill="Género",
    title = "Gráfica 6. Distribución de estudiantes según su género.")+
  scale_y_continuous(breaks = seq(0, max(table(df$target)), by = 200))
print(grafico_siete)
```

- **Nombre de su hallazgo/resultado:** Relación significativa entre el género de los estudiantes y su permanencia en la carrera\

- **Resumen en una oración:** la cantidad de estudiantes mujeres graduadas es significativamente mayor a la cantidad de estudiantes hombres graduados  \

- **Principal característica:** En este gráfico se observan dos variables categóricas,  el género y el tipo de estudiante\

- **Problemas o posibles desafíos:** Al considerar sólo dos géneros, existe una parte de la población que queda totalmente fuera del estudio. Además, el análisis de este resultado considera una investigación mucho más social y cultural. Esto dado que distintas culturas y constructos sociales imponen ciertas restricciones y expectativas ante la educación para cada género.\

- **Resumen en un párrafo:** Este gráfico ilustra si el género juega un papel fundamental en la educación superior. Se puede concluir que de las personas graduadas la mayor cantidad son mujeres. La diferencia de este número es significativa en comparación de los hombres en la misma categoría. Según la investigación realizada por Landeta, et al (2011) una de las variables con mayor influencia en el rendimiento académico probó ser el género, siendo las mujeres aquellas con un rendimiento académico mayor en comparación de sus compañeros hombres. Exactamente lo que está siendo visualizado en el gráfico. Además, se entiende que no hay una diferencia significativa entre géneros a la hora de desertar.\


```{r, echo = TRUE, message=FALSE, warning=FALSE}
df <- df %>%
  mutate(
    curricular_units_1st_sem_grade = as.numeric(gsub("(\\d+\\.\\d+).*", "\\1", curricular_units_1st_sem_grade)) %>%
      round(2))


df <- df %>%
  mutate(
    curricular_units_2nd_sem_grade = as.numeric(gsub("(\\d+\\.\\d+).*", "\\1", curricular_units_2nd_sem_grade)) %>%
      round(2))
grafico_ocho<-df %>% 
  filter(curricular_units_1st_sem_grade < 20,curricular_units_2nd_sem_grade > 10,  
        curricular_units_2nd_sem_grade < 20,curricular_units_1st_sem_grade > 10, target %in% c("Graduado", "Desertor")) %>% 
  ggplot(aes(x=curricular_units_1st_sem_grade, y=curricular_units_2nd_sem_grade,colour =target))+
  geom_point()+theme_classic()+labs(
    x="Nota del primer semestre",
    y="Nota del segundo semestre",
    title = "Gráfica 7. Dispersión de promedios del primer año lectivo\n según la categoría del estudiante",
    color="Tipo de estudiante",
    caption = "Elaboración propia, Fuente: Realinho, et al (2022)"
  )
print(grafico_ocho)
```


- **Nombre de su hallazgo/resultado:** Vínculo entre las notas del primer año y la decisión de continuar sus estudios superiores o desertar \

- **Resumen en una oración:** Entre más alta sea la nota tanto del primer como del segundo semestre, es más posible que el estudiante se gradúe. \

- **Principal característica:** Se considera la nota promedio de cada semestre, donde la nota más alta es 20 puntos\

- **Problemas o posibles desafíos:** En esta gráfica solo se consideran las notas del primer año, lo que no es significativo al rendimiento académico a través de toda la vida universitaria de cada estudiante. Las adaptaciones de cada persona a un ambiente nuevo, dado que es el primer año, varían. Solo considerar estas dos calificaciones puede ser insuficiente para analizar problemas en el desempeño académico \

- **Resumen en un párrafo:** Basado en este gráfico, es posible concluir que los estudiantes con notas más altas durante tanto el primer como el segundo semestre son aquellos que con mayor frecuencia se gradúan. Es decir, aquellos estudiantes con notas más bajas son más propensos a abandonar la educación superior.  Esta tendencia, de mejores notas en las personas que eventualmente se gradúan se expone tanto por Martinez-Otero (2009), como por Lobos y Rodriguez (2022). Aunque la importancia que ambos textos le dan a este factor varía, ambos están de acuerdo en que el rendimiento académico si forma parte de la decisión que es desertar. Además, Landeta, et al (2011) propone que el promedio (nota) y el género son las variables con una mayor correlación conforme al rendimiento académico. 


```{r, echo = TRUE, message=FALSE, warning=FALSE}
tabla_2 <- df %>%  group_by(target) %>% 
  summarise(
    Media = mean(curricular_units_1st_sem_grade, na.rm=TRUE),
    Mediana = median(curricular_units_1st_sem_grade, na.rm=TRUE),
    DesviaciónEstándar = sd(curricular_units_1st_sem_grade, na.rm = TRUE),
    Cantidad = n()
  )
tabla_2 <- tabla_2 %>%  filter(!is.na(target)) %>% 
  arrange(desc(Cantidad))

tabla2 <- kable(
  tabla_2,
  caption = "Elaboración Propia. Fuente: Realinho, et al (2022)",
  
  
)

tabla2

```
-**Nombre de su hallazgo/resultado:** Diferencias entre las notas de estudiantes graduados, desertores y matriculados.

-**Resumen en una oración:** Los estudiantes graduados presentan una media de notas en el primer semestre significativamente mayor que los desertores y matriculados. 
-**Principal Característica:** Se considera el promedio ponderado al final del primer semestre junto con las materias reprobadas.
-**PRoblemas o posibles desafíos:** Hay una amplia variabilidad en las notas, especialmente con los graduados que presentan una desviación estándar relativamente grande a comparación de su media y mediana, lo cual sugiere que existen algunos impactos complementarios que afectan el desempeño.

-**Resumen en un párrafo:** En el análisis de las notas entre estudiantes graduados, desertores y matriculados, se puede observar que son los graduados los que presentan una mayor media de notas en el primer semestre y los desertores la más baja lo cual sugiere que el impacto que tienen estas notas puede afectar el desempeño a futuro del estudiante llegando a la conclusión de desertar sus estudios. La desviación estándar de los graduados sugiere que hay algunas personas con notas bastante altas que se graduaron así como personas que presentan notas suficientes para graduarse pero no sobresalientes. Los datos de los estudiantes matriculados es el que se mantiene más consistente siendo este un grupo más interesante de analizar. 

```{r, echo = TRUE, message=FALSE, warning=FALSE}

tabla3<-df %>%  group_by(gender) %>% 
  summarise(
    Cantidad = n(),
    Prom1 = mean(curricular_units_1st_sem_grade, na.rm=TRUE),
    Med1 = median(curricular_units_1st_sem_grade, na.rm=TRUE),
    Sd1 = sd(curricular_units_1st_sem_grade, na.rm = TRUE),
    Prom2 = mean(curricular_units_2nd_sem_grade, na.rm=TRUE),
    Med2 = median(curricular_units_2nd_sem_grade, na.rm=TRUE),
    Sd2 = sd(curricular_units_2nd_sem_grade, na.rm = TRUE)
  )
tabla_3 <- kable(
  tabla3,
  caption = "Elaboración Propia. Fuente: Realinho, et al (2022)",
  
  
)

tabla_3


```

-**Nombre de su hallazgo/resultado:** Comparación del desempeño académico en un año entre géneros.

-**Resumen en una oración:** Las estudiantes del género femenino presentan una media de notas más alta que los estudiantes masculinos en un año lectivo.

-**Principal Característica:** Se considera el promedio ponderado total por semestre de los estudiantes, considerando tanto graduados, desertores y matriculados.

-**PRoblemas o posibles desafíos:** Se tiene aproximadamente el doble de registros de estudiantes femeninas que masculinos lo cual puede generar una escasez de información por parte del género masculino. 

-**Resumen en un párrafo:** El análisis muestra que las estudiantes del género femenino tienen un rendimiento superior académicamente al de los estudiantes masculinos en ambos semestres sin embargo presentan una mayor desviación estándar lo cual puede significar varios aspectos los cuales se deben profundizar. Las desviaciones de los estudiantes masculinos son significativamente inferiores que las de las estudiantes femeninas significando así que se tiene un registro más consistente en sus notas. Note que además no se está separando la información según el tipo de estudiante y dado que hay más estudiantes femeninos graduados que masculinos esto justifica muy bien la diferencia entre estas características.

#### Construcción de fichas de resultados


#### Ordenamiento de los elementos de reporte





## Parte de escritura
## Parte de reflexión