---
title: "bitacora-2"
editor: visual
---

# Bitácora 2: Análisis Descriptivo de los Datos
Aquí se cargan los paquetes
```{r, echo=TRUE,message=FALSE, warning=FALSE}
library(rmarkdown)
library(knitr)
library(tidyverse)
library(cowplot)
library(dplyr)
library(janitor)
library(readr)
library(hrbrthemes)
library(ggplot2)
library(hrbrthemes)
library(stringr)
library(knitr)
library(forcats)
library(babynames)
df <- read_csv2("base_datos/universidades_europeas.csv")
df <- df %>% clean_names()
```
Aquí se limpian los datos
```{r, echo = TRUE, message=FALSE, warning=FALSE}
df <- df %>%
  mutate(marital_status = case_when(
    marital_status == 1 ~ "Soltero",
    marital_status == 2 ~ "Casado",
    marital_status == 3 ~ "Viudo",
    marital_status == 4 ~ "Divorciado",
    marital_status == 5 ~ "Unión Libre",
    marital_status == 6 ~ "Separado",
    TRUE ~ NA
  ))

df <- df %>%
  mutate(daytime_evening_attendance = case_when(
    daytime_evening_attendance == 0 ~ "Tarde",
    daytime_evening_attendance == 1 ~ "Mañana",
    TRUE ~ NA
  ))

df$curricular_units_1st_sem_grade <- as.integer(df$curricular_units_1st_sem_grade)
df$marital_status <- as.factor(df$marital_status)

df <- df %>%
  mutate(debtor = case_when(
    debtor == 0 ~ "No",
    debtor == 1 ~ "Si",
    TRUE ~ NA
  ))
df <- df %>% 
  mutate(target = case_when(
    target == "Dropout" ~ "Desertor",
    target == "Enrolled" ~ "Matriculado",
    target == "Graduate" ~ "Graduado",
    TRUE ~ NA
  ))

df <- df %>%
  mutate(scholarship_holder = case_when(
    scholarship_holder == 0 ~ "No",
    scholarship_holder == 1 ~ "Si",
    TRUE ~ NA
  ))

df <- df %>%
  mutate(tuition_fees_up_to_date = case_when(
    tuition_fees_up_to_date == 0 ~ "No",
    tuition_fees_up_to_date == 1 ~ "Si",
    TRUE ~ NA
  ))

df <- df %>%
  mutate(international = case_when(
    international == 0 ~ "No",
    international == 1 ~ "Si",
    TRUE ~ NA
  ))

df <- df %>% 
  mutate(nacionality = case_when(
    nacionality == 1 ~ "Portugal",
    nacionality ==2  ~ "Alemania",
    nacionality ==3  ~ "España",
    nacionality ==4  ~ "Italia",
    nacionality ==5  ~ "Países Bajos",
    nacionality ==6  ~ "Inglaterra",
    nacionality ==7  ~ "Lituania",
    nacionality ==8  ~ "Angola",
    nacionality ==9  ~ "Cabo Verde",
    nacionality ==10  ~ "Guinea",
    nacionality ==11  ~ "Mozambique",
    nacionality ==12  ~ "Santo Tomé",
    nacionality ==13  ~ "Turquía",
    nacionality ==14  ~ "Brasil",
    nacionality ==15  ~ "Rumania",
    nacionality ==16  ~ "Maldovia",
    nacionality ==17  ~ "México",
    nacionality ==18  ~ "Ucrania",
    nacionality ==19  ~ "Rusia",
    nacionality ==20  ~ "Cuba",
    nacionality ==21  ~ "Colombia",
    TRUE ~ NA
  ))
df <- df %>% 
  mutate(mothers_qualification=case_when(
    mothers_qualification== 1 ~ "Educación Secundaria",
    mothers_qualification== 2 ~ "Licenciatura",
    mothers_qualification== 3 ~ "Grado",
    mothers_qualification== 4 ~ "Master",
    mothers_qualification== 5~ "Doctorado",
    mothers_qualification== 6 ~ "9 - 12mo Año de Escolaridad - No Completado",
    mothers_qualification== 9 ~ "12º Año de Escolaridad",
    mothers_qualification==10~ "11º Año de Escolaridad - No Completado",
    mothers_qualification==11~ "7º Año (Antiguo)",
    mothers_qualification==12~ "11º Año de Escolaridad",
    mothers_qualification==13~ "2º Año del curso complementario de secundaria",
    mothers_qualification==14~ "10º Año de Escolaridad",
    mothers_qualification==18 ~ "Curso de comercio general",
    mothers_qualification==19~ "Educación Básica 3º Ciclo (9º/10º/11º Año) o Equiv.",
    mothers_qualification==20~ "Curso Complementario de Secundaria",
    mothers_qualification==22~ "Curso técnico-profesional",
    mothers_qualification==25~ "Curso Complementario de Secundaria - No Concluido",
    mothers_qualification==27~ "7º Año de Escolaridad",
    mothers_qualification==29~ "9º Año de Escolaridad - No Completado",
    mothers_qualification==30~ "8º Año de Escolaridad",
    mothers_qualification==31~ "Curso General de Administración y Comercio",
    mothers_qualification==33~ "Contabilidad y Administración Suplementaria",
    mothers_qualification==34~ "Desconocido",
    mothers_qualification==35~ "No sabe leer ni escribir",
    mothers_qualification==36~ "Sabe leer sin tener el 4º Año de Escolaridad",
    mothers_qualification==37~ "Educación Básica 1º Ciclo (4º/5º Año) o Equiv.",
    mothers_qualification==38~ "Educación Básica 2º Ciclo (6º/7º/8º Año) o Equiv.",
    mothers_qualification==39~ "Curso de especialización tecnológica",
    mothers_qualification==40~ "Educación Superior - Grado (1º Ciclo)",
    mothers_qualification==41~ "Curso de estudios superiores especializados",
    mothers_qualification==42~ "Curso técnico superior profesional",
    mothers_qualification==43~ "Educación Superior - Máster (2º Ciclo)",
    mothers_qualification==44~ "Educación Superior - Doctorado (3º Ciclo)",
    TRUE ~ "Desconocido"
  ))

df <- df %>% 
  mutate(fathers_qualification=case_when(
    fathers_qualification == 1 ~ "Educación Secundaria",
    fathers_qualification  == 2 ~ "Licenciatura",
    fathers_qualification == 3 ~ "Grado",
    fathers_qualification == 4 ~ "Master",
    fathers_qualification == 5~"Doctorado",
    fathers_qualification == 6 ~ "9 - 12mo Año de Escolaridad - No Completado",
    fathers_qualification == 9 ~ "12º Año de Escolaridad",
    fathers_qualification==10~ "11º Año de Escolaridad - No Completado",
    fathers_qualification==11~ "7º Año (Antiguo)",
    fathers_qualification==12~ "11º Año de Escolaridad",
    fathers_qualification==13~ "2º Año del curso complementario de secundaria",
    fathers_qualification==14~ "10º Año de Escolaridad",
    fathers_qualification==18 ~ "Curso de comercio general",
    fathers_qualification==19~ "Educación Básica 3º Ciclo (9º/10º/11º Año) o Equiv.",
    fathers_qualification==20~ "Curso Complementario de Secundaria",
    fathers_qualification==22~ "Curso técnico-profesional",
    fathers_qualification==25~ "Curso Complementario de Secundaria - No Concluido",
    fathers_qualification==27~ "7º Año de Escolaridad",
    fathers_qualification==29~ "9º Año de Escolaridad - No Completado",
    fathers_qualification==30~ "8º Año de Escolaridad",
    fathers_qualification==31~ "Curso General de Administración y Comercio",
    fathers_qualification==33~ "Contabilidad y Administración Suplementaria",
    fathers_qualification==34~ "Desconocido",
    fathers_qualification==35~ "No sabe leer ni escribir",
    fathers_qualification==36~ "Sabe leer sin tener el 4º Año de Escolaridad",
    fathers_qualification==37~ "Educación Básica 1º Ciclo (4º/5º Año) o Equiv.",
    fathers_qualification==38~ "Educación Básica 2º Ciclo (6º/7º/8º Año) o Equiv.",
    fathers_qualification==39~ "Curso de especialización tecnológica",
    fathers_qualification==40~ "Educación Superior - Grado (1º Ciclo)",
    fathers_qualification==41~ "Curso de estudios superiores especializados",
    fathers_qualification==42~ "Curso técnico superior profesional",
    fathers_qualification==43~ "Educación Superior - Máster (2º Ciclo)",
    fathers_qualification==44~ "Educación Superior - Doctorado (3º Ciclo)",
    TRUE ~ "Desconocido"
  ))


df$mothers_qualification<-as.factor(df$mothers_qualification)
df$fathers_qualification<-as.factor(df$fathers_qualification)

sum_mothers_qualification<-df %>% 
  mutate(mothers_qualification=fct_collapse(mothers_qualification, 
   "Primaria completada" = c("7º Año (Antiguo)","7º Año de Escolaridad", 
         "Educación Básica 2º Ciclo (6º/7º/8º Año) o Equiv."),
    "Primaria no completado"=c("Sabe leer sin tener el 4º Año de Escolaridad", 
           "Educación Básica 1º Ciclo (4º/5º Año) o Equiv."),
           "Secundaria completada" =c("Educación Secundaria", "12º Año de Escolaridad", 
            "Curso Complementario de Secundaria"),
            "Secundaria no completado"=c("9 - 12mo Año de Escolaridad - No Completado",
                                                                         "11º Año de Escolaridad - No Completado",
                                                                         "11º Año de Escolaridad", 
                                                                         "2º Año del curso complementario de secundaria",
                                                                         "Educación Básica 3º Ciclo (9º/10º/11º Año) o Equiv.", 
                                                                         "Curso Complementario de Secundaria - No Concluido",
                                                                         "9º Año de Escolaridad - No Completado",
                                                                         "8º Año de Escolaridad","10º Año de Escolaridad"),
                                            "Universidad completada"=c("Licenciatura","Grado","Master","Doctorado", 
                                                                       "Educación Superior - Máster (2º Ciclo)","Educación Superior - Grado (1º Ciclo)",
                                                                       "Educación Superior - Doctorado (3º Ciclo)" ),
                                            "Cursos complementarios"= c("Curso de comercio general", "Curso técnico-profesional", 
                                                                        "Curso General de Administración y Comercio","Contabilidad y Administración Suplementaria", 
                                                                        "Curso de especialización tecnológica", "Curso de estudios superiores especializados", 
                                                                        "Curso técnico superior profesional"),
                                            "No sabe leer ni escribir" = c("No sabe leer ni escribir")
  )) %>% 
  mutate(mothers_qualification=fct_lump(mothers_qualification, n=9)) %>% 
  count(mothers_qualification, sort=TRUE) %>% 
  rename(nivel_educativo_madre=n)

sum_fathers_qualification<-df %>% 
  mutate(fathers_qualification=fct_collapse(fathers_qualification, 
                                            "Primaria completada" = c("7º Año (Antiguo)","7º Año de Escolaridad", 
                                                                      "Educación Básica 2º Ciclo (6º/7º/8º Año) o Equiv."),
                                            "Primaria no completado"=c("Sabe leer sin tener el 4º Año de Escolaridad",
                                                                       "Educación Básica 1º Ciclo (4º/5º Año) o Equiv."),
                                            "Secundaria completada" =c("Educación Secundaria", "12º Año de Escolaridad", 
                                                                       "Curso Complementario de Secundaria"  ),
                                            "Secundaria no completado"=c("9 - 12mo Año de Escolaridad - No Completado", 
                                                                         "11º Año de Escolaridad - No Completado","11º Año de Escolaridad", 
                                                                         "2º Año del curso complementario de secundaria", 
                                                                         "Educación Básica 3º Ciclo (9º/10º/11º Año) o Equiv.", 
                                                                         "Curso Complementario de Secundaria - No Concluido",
                                                                         "9º Año de Escolaridad - No Completado",
                                                                         "8º Año de Escolaridad","10º Año de Escolaridad"),
                                            "Universidad completada"=c("Licenciatura","Grado","Master","Doctorado", 
                                                                       "Educación Superior - Máster (2º Ciclo)","Educación Superior - Grado (1º Ciclo)",
                                                                       "Educación Superior - Doctorado (3º Ciclo)" ),
                                            "Cursos complementarios"= c("Curso de comercio general", "Curso técnico-profesional", 
                                                                        "Curso General de Administración y Comercio","Contabilidad y Administración Suplementaria",
                                                                        "Curso de especialización tecnológica", "Curso de estudios superiores especializados", 
                                                                        "Curso técnico superior profesional"),
                                            "No sabe leer ni escribir" = c("No sabe leer ni escribir")
  )) %>% 
  mutate(fathers_qualification=fct_lump(fathers_qualification, n=9)) %>% 
  count(fathers_qualification, sort = TRUE) %>% 
  rename(nivel_educativo_padre=n)

sum_fathers_qualification<-sum_fathers_qualification %>% 
  rename(nivel_de_estudios=fathers_qualification)

sum_mothers_qualification<-sum_mothers_qualification %>% 
  rename(nivel_de_estudios=mothers_qualification)


sum_mothers_qualification
sum_fathers_qualification

sum_qualification<-sum_mothers_qualification %>% 
  left_join(sum_fathers_qualification, by="nivel_de_estudios") 
sum_qualification



target_parents_qualification<-df %>% 
  mutate(mothers_qualification=fct_collapse(mothers_qualification,
                                            "Primaria completada" = c("7º Año (Antiguo)","7º Año de Escolaridad", 
                                                                      "Educación Básica 2º Ciclo (6º/7º/8º Año) o Equiv."),
                                            "Primaria no completado"=c("Sabe leer sin tener el 4º Año de Escolaridad",
                                                                       "Educación Básica 1º Ciclo (4º/5º Año) o Equiv."),
                                            "Secundaria completada" =c("Educación Secundaria", "12º Año de Escolaridad", 
                                                                       "Curso Complementario de Secundaria"  ),
                                            "Secundaria no completado"=c("9 - 12mo Año de Escolaridad - No Completado", 
                                                                         "11º Año de Escolaridad - No Completado","11º Año de Escolaridad", 
                                                                         "2º Año del curso complementario de secundaria", 
                                                                         "Educación Básica 3º Ciclo (9º/10º/11º Año) o Equiv.", 
                                                                         "Curso Complementario de Secundaria - No Concluido",
                                                                         "9º Año de Escolaridad - No Completado",
                                                                         "8º Año de Escolaridad","10º Año de Escolaridad"),
                                            "Universidad completada"=c("Licenciatura","Grado","Master","Doctorado", 
                                                                       "Educación Superior - Máster (2º Ciclo)","Educación Superior - Grado (1º Ciclo)",
                                                                       "Educación Superior - Doctorado (3º Ciclo)" ),
                                            "Cursos complementarios"= c("Curso de comercio general", "Curso técnico-profesional", 
                                                                        "Curso General de Administración y Comercio","Contabilidad y Administración Suplementaria",
                                                                        "Curso de especialización tecnológica", "Curso de estudios superiores especializados", 
                                                                        "Curso técnico superior profesional"),
                                            "No sabe leer ni escribir" = c("No sabe leer ni escribir")
  )) %>% 
  mutate(fathers_qualification=fct_collapse(fathers_qualification,
                                            "Primaria completada" = c("7º Año (Antiguo)","7º Año de Escolaridad", 
                                                                      "Educación Básica 2º Ciclo (6º/7º/8º Año) o Equiv."),
                                            "Primaria no completado"=c("Sabe leer sin tener el 4º Año de Escolaridad",
                                                                       "Educación Básica 1º Ciclo (4º/5º Año) o Equiv."),
                                            "Secundaria completada" =c("Educación Secundaria", "12º Año de Escolaridad", 
                                                                       "Curso Complementario de Secundaria"  ),
                                            "Secundaria no completado"=c("9 - 12mo Año de Escolaridad - No Completado", 
                                                                         "11º Año de Escolaridad - No Completado","11º Año de Escolaridad", 
                                                                         "2º Año del curso complementario de secundaria", 
                                                                         "Educación Básica 3º Ciclo (9º/10º/11º Año) o Equiv.", 
                                                                         "Curso Complementario de Secundaria - No Concluido",
                                                                         "9º Año de Escolaridad - No Completado",
                                                                         "8º Año de Escolaridad","10º Año de Escolaridad"),
                                            "Universidad completada"=c("Licenciatura","Grado","Master","Doctorado", 
                                                                       "Educación Superior - Máster (2º Ciclo)","Educación Superior - Grado (1º Ciclo)",
                                                                       "Educación Superior - Doctorado (3º Ciclo)" ),
                                            "Cursos complementarios"= c("Curso de comercio general", "Curso técnico-profesional", 
                                                                        "Curso General de Administración y Comercio","Contabilidad y Administración Suplementaria",
                                                                        "Curso de especialización tecnológica", "Curso de estudios superiores especializados", 
                                                                        "Curso técnico superior profesional"),
                                            "No sabe leer ni escribir" = c("No sabe leer ni escribir")
  )) %>% 
  group_by(target, mothers_qualification, fathers_qualification) %>% 
  summarise(count=n())

target_parents_qualification
print(target_parents_qualification,n=90)

target_parents_qualification$mothers_qualification <- str_wrap(target_parents_qualification$mothers_qualification, width = 10)


```
```{r}
view(df)
```

======= \# Bitácora 2: Planificación y Análisis

## Parte de planificación

### Ordenamiento de la literatura

| **Organización**                                                                                                                                    | **Literatura**                                                                        |
|--------------------------------------------|----------------------------|
| *Tipo*                                                                                                                                              | *Tema General*                                                                        |
| --------                                                                                                                                            | --------------                                                                        |
| Temático                                                                                                                                            | Factores que afectan el desempeño académico <br> de los estudiantes de nivel superior |
| Factores asociados al rendimiento académico en estudiantes universitarios desde el nivel socioeconómico: Un estudio en la Universidad de Costa Rica | 2013                                                                                  |

## Enlaces de la literatura

### Resumen de las fichas literarias

El artículo comienza con observaciones sobre el rendimiento académico como indicador de la calidad de la educación y define de manera general algunos componentes teóricos relevantes: rendimiento académico, nivel socioeconómico y la relación entre ambos. Luego, se plantea una encuesta que contempla: sexo, edad, beca, colegio de procedencia, satisfacción con la carrera, hábitos de estudio, nivel socioeconómico, satisfacción con los profesores, convivencia familiar, nivel educativo de los padres, nota de admisión, entre otros. La encuesta fue aplicada a 120 estudiantes y esta muestra fue separada en dos subgrupos según la demanda (alta o baja) de la carrera escogida para elaborar por separado modelos de regresión lineal múltiple. Dentro de cada subgrupo, se distinguió entre aquellos estudiantes con la máxima categoría de beca y aquellos que no solicitaron beca. Finalmente, se concluye que en las carreras de alta demanda, las principales diferencias entre becados y no becados ocurrieron en las variables de satisfacción universitaria, hábitos de estudio, satisfacción con los profesores y nivel socioeconómico; pero estas no producen mayor efecto sobre el promedio de calificación. Por otro lado, en las carreras de baja demanda, las variables de nota de admisión, satisfacción con los servicios y nivel socioeconómico, sí tuvieron un impacto más marcado sobre las diferencias en el promedio entre becados y no becados. 

El artículo comienza con una breve descripción del contexto social y geográfico en el que se desarrolla el estudio (Rioverde, México). Seguidamente, se revisaron fuentes bibliográficas con objetivos similares para identificar los factores más relevantes en el desempeño académico. Las fuentes consultadas proponen diferentes enfoques, por ejemplo: factores fisiológicos, pedagógicos, psicológicos, sociológicos, familiares, institucionales, entre otros. A partir de esto, se aplicó una encuesta a estudiantes, la cual recopila información sobre edad, género, nivel socioeconómico, orientación vocacional, calificaciones promedio y aspiraciones futuras. Con los resultados determinaron algunas características generales sobre la muestra estudiada y se generó un modelo de regresión lineal con la calificación promedio como variable dependiente y los 10 aspectos contemplados dentro de “aspiraciones futuras” como variables independientes. También se efectuó un análisis de varianza entre el promedio de carrera, la orientación vocacional, el nivel socioeconómico, escolaridad de los padres y el género. Se concluye que las variables con una mayor correlación al promedio fueron el género y la intención de estudiar un posgrado, mientras que el la orientación vocacional, el nivel socioeconómico y escolaridad de los padres no mostraron mayor impacto.  

El artículo busca estudiar la relación entre el rendimiento académico y los factores institucionales, pedagógicos, psicosociales y sociodemográficos en estudiantes universitarios. Primero, se definen conceptos relevantes como el rendimiento académico, y se delimitan los factores del estudio, basándose en la literatura existente. A partir de esto, se elaboraron dos encuestas: una se aplicó a estudiantes y abarca elementos como edad, nivel socioeconómico, situación laboral, inteligencia emocional, asistencia a cursos, satisfacción con la carrera, entre otros; la otra encuesta estaba dirigida a los profesores y contempla variables como grado, años de experiencia, número de estudiantes, métodos de enseñanza, formas de evaluación, etc. Los resultados fueron analizados mediante un modelo de niveles múltiples. Algunos de los hallazgos del estudio son: el índice inteligencia emocional y el promedio de admisión tienen relación positiva con el desempeño, mientras que la evaluación centrada en exámenes y la enseñanza enfocada en clases magistrales tuvieron efectos negativos en el desempeño. 

El artículo se propone demostrar que los factores económicos son los más influyentes en la deserción estudiantil a nivel universitario en Centroamérica. Basado en estudios independientes en Guatemala, Honduras, El Salvador, Nicaragua y Costa Rica, el autor argumenta que los altos costos de matrícula, materiales, transporte, alimentación y demás gastos son el principal obstáculo que enfrentan los estudiantes para continuar con su carrera, así como lo es la imposibilidad de estudiar y trabajar simultáneamente. Sin embargo, se destacan otros factores que no son de carácter económico, como la personalidad del estudiante, que incluye aspectos como tolerancia a la frustración y autoestima. Asimismo, se determina que los antecedentes familiares en educación son relevantes para el estudiante. Por otro lado, se establece que el factor académico o institucional, que incluye aspectos como horarios de clase, metodología de enseñanza y personal docente, también juegan un papel en la trayectoria académica del estudiante. Finalmente, el artículo concluye que es fundamental abordar estos desafíos para mejorar la retención estudiantil y fomentar el acceso a la educación superior en Centroamérica. 

Este documento explora las experiencias de jóvenes mujeres que desertan de la educación media en Hermosillo, Sonora. A través de entrevistas biográficas, se identifican los factores que contribuyen a la deserción, como la presión social, las responsabilidades familiares y la falta de apoyo institucional. El estudio revela que muchas de estas jóvenes enfrentan vulnerabilidades significativas tras abandonar la escuela, lo que impacta sus trayectorias de vida. Además, se destaca la importancia de las relaciones familiares y el contexto social en la decisión de regresar a la educación. La investigación subraya la necesidad de abordar las desigualdades de género en el ámbito educativo.\

En los últimos años se ha dado una creciente preocupación por la deserción universitaria en Colombia, dado que alrededor de solo los estudiantes que inician la educación superior logran graduarse. Usando la Teoría de los Sistemas Ecológicos de Bronfenbrenner se examinan los factores que contribuyen a este fenómeno. Entre los factores investigados se encuentran: los problemas económicos, falta de apoyo social y la deficiencia de las políticas educativas. Sin embargo, esta teoría no brinda apoyo para entender los aspectos más sociales y culturales, sólo los factores más inmediatos. Se destaca la importancia de un enfoque más integral que reconozca la complejidad del fenómeno por la interconexión de los distintos factores para poder crear reformas y desarrollar estrategias para prevenir el abandono escolar.  

El texto aborda el tema del fracaso escolar en la educación secundaria. Se enfoca en la interacción de factores tanto individuales como contextuales que podrían afectar el rendimiento de un estudiante. El autor reúne información en base a investigaciones previas y reflexiones teóricas e identifica condicionantes como el contexto socioeconómico, las metodologías de enseñanza y la inteligencia emocional del estudiante como parte de los determinantes del rendimiento académico. Se realiza una crítica acerca de la visión tradicional de la inteligencia y el enfoque mecanicista de la educación. Se sugiere que se consideren más aspectos emocionales, morales y sociales. Las normas y herramientas actuales que buscan solventar este problema , no son suficientes por lo que se pide una revisión de los mismos. Sin embargo, desde una perspectiva más integral donde se combine la mejor atención a las necesidades individuales del estudiante como a la calidad de la educación recibida.  El artículo comienza presentando una herramienta crucial para el análisis de datos los cuales siguen una jerarquía, presenta los modelos multinivel como una herramienta metodológica para la investigación educativa. Luego presenta las limitaciones que presentan los modelos tradicionales de regresión lineal y argumenta que para cierto tipo de variables es más eficaz el modelo multinivel. El autor también proporciona un resultado importante del análisis de datos por esta metodología y es que este modelo permite separar resultados según el nivel, por ejemplo presenta el resultado de la varianza y covarianza entre niveles, así se consigue un entendimiento más profundo del tema. 

El artículo proporciona una base de datos de distintas universidades europeas con datos demográficos, familiares, socioeconómicos, macroeconómicos de los estudiantes matriculados y que al cabo de un año de clases abandonaron o se mantuvieron en la universidad. Muestra un total de 4424 registros. Los autores emplean modelos de análisis de datos y aprendizaje automático para intentar predecir el éxito o deserción escolar. Presentan distintas dificultades al ordenar los factores en su importancia al relacionarse con el resultado esperado pero lograron concluir que efectivamente estas variables están relacionadas. 

Basándose en literatura sobre la importancia de implementar la tecnología en el proceso de enseñanza-aprendizaje, esta investigación se propone analizar el impacto del uso de diferentes herramientas digitales sobre el rendimiento académico en una universidad pública mexicana. Se aplicó una encuesta en la que se les pedía a los estudiantes indicar con qué frecuencia utilizan ciertas herramientas en una semana. Las variables contempladas para cada estudiante fueron el rendimiento académico, el género, la beca, el semestre, las materias reprobadas y la frecuencia de uso de seis herramientas digitales (cada una por separado). A partir de los datos recolectados, se elaboró un modelo, cuyos resultados permiten afirmar que el rendimiento académico aumenta cuando hay cambios en alguna variable independiente y las demás se mantienen constantes. Se concluye que la beca y el uso de herramientas digitales contribuyen a un mejor rendimiento académico, pero se advierte que la implementación de estas tecnologías en el aula debe ser bien planificada. 

## Análisis estadísticos
Tablas
```{r}
df$curricular_units_1st_sem_grade <- as.double(df$curricular_units_1st_sem_grade)

tabla_1 <- df %>% 
  group_by(nacionality) %>% 
  summarise(
    Media = mean(curricular_units_1st_sem_grade, na.rm=TRUE),
    Mediana = median(curricular_units_1st_sem_grade, na.rm=TRUE),
    DesviaciónEstándar = sd(curricular_units_1st_sem_grade, na.rm = TRUE),
    N = n()
  )
tabla_1 <- tabla_1 %>%
  filter(!is.na(nacionality)) %>%
  arrange(desc(N))

kable(tabla_1)

```

```{r}
kable(sum_qualification)
```

### Análisis descriptivo
Gráfica
```{r, eval=FALSE}
df %>%count(scholarship_holder, target) %>% 
  ggplot(aes(x=scholarship_holder, y = target, fill = n))+
  geom_tile()+ 
  theme_classic() + 
  labs(x = "Poseedor de Beca Socioeconómica", y = "Tipo de Estudiante", fill = "Frecuencia", title = "Frecuencia de Estudiantes Graduados, Matriculados \n o Desertores según su categoría de beca") + 
  scale_fill_continuous(low = "skyblue", high = "darkblue")+
  theme(legend.position = "right",
        panel.border = element_rect(colour = "black", fill=NA),
        plot.title = element_text(hjust = 0.5))

```

### Propuesta métodologica

### Construcción de fichas de resultados
